臺灣桃園地方法院刑事判決　　　　　　　99年度訴緝字第71號
公　訴　人　臺灣桃園地方法院檢察署檢察官
被　　　告　陶邦賢
上列被告因妨害自由案件，經檢察官提起公訴（88年度偵字第79
22號），本院判決如下：
    主  文
陶邦賢無罪。
    理  由
一、公訴意旨略以：被告陶邦賢與吳勝煌、陳堅毅、徐明宏（以
    上3 人均經本院以88年度訴字第1103號判決無罪確定）等4
    人，因承攬工程事宜與宋金龍發生糾紛，竟共同基於妨害自
    由及使他人行無義務之事（起訴書漏載犯意）之犯意聯絡與
    行為分擔，於民國88年1 月14日20時許，在桃園市○○路與
    三民路口附近，以將宋金龍押至中壢市「北高餐廳」之方式
    ，妨害宋金龍之行動自由，並脅迫宋金龍簽發總計新臺幣（
    下同）25萬之本票2 紙，交予吳勝煌作為賠償金，使宋金龍
    行使無義務之事，迨於88年2 月3 日21時許，在桃園市○○
    路省立體育場附近，為警查獲。因認被告陶邦賢所為，係犯
    刑法第302 條第1 項妨害自由罪及第304 條第1 項之強制罪
    嫌。
二、按犯罪事實應依證據認定之，無證據不得認定犯罪事實；又
    不能證明被告犯罪，應諭知無罪之判決，刑事訴訟法第154
    條第2 項、第301 條第1 項定有明文。又刑事訴訟法上所謂
    認定犯罪事實之證據，係指足以認定被告確有犯罪行為之積
    極證據而言，該項證據自須適合於被告犯罪事實之認定，始
    得採為斷罪資料；而認定不利於被告之事實，須依積極證據
    ，苟積極證據不足為不利於被告事實之認定時，即應為有利
    於被告之認定，更不必有何有利之證據。另認定犯罪事實所
    憑證據，雖不以直接證據為限，間接證據亦包括在內；然而
    無論直接或間接證據，其為訴訟上之證明，須於通常一般之
    人均不致有所懷疑，而得確信其為真實之程度者，始得據為
    有罪之認定，倘其證明尚未達到此一程度，而有合理性懷疑
    之存在時，即無從為有罪之認定（最高法院29年上字第3105
    號、30年上字第816 號、76年台上字第4986號號判例要旨參
    照）。次按告訴人之告訴，係以使被告受刑事訴追為目的，
    是其陳述是否與事實相符，仍應調查其他證據以資審認，最
    高法院亦著有52年台上字第1300號判例可資參照。
三、證據能力部分：
（一）按被告以外之人於審判外之言詞或書面陳述，除法律有規
      定者外，不得作為證據。刑事訴訟法第159 條第1 項定有
      明文。前開條文係於92年1 月14日修正通過，並自同年9
      月1 日施行，刑事訴訟法施行法第7 條之2 亦有明文。又
      刑事訴訟法施行法第7 條之3 固規定：「中華民國92年1
      月14日修正通過之刑事訴訟法施行前，已繫屬於各級法院
      之案件，其以後之訴訟程序，應依修正刑事訴訟法終結之
      。但修正刑事訴訟法施行前已依法定程序進行之訴訟程序
      ，其效力不受影響」，然該條之立法理由亦指明：「中華
      民國92年1 月14日修正刑事訴訟法施行前，已繫屬於各級
      法院之案件，其以後之訴訟程序，應依修正刑事訴訟法終
      結之。但為避免程序之勞費，本諸舊程序用舊法，新程序
      始用新法之一般法則，各級法院於修正之刑事訴訟法施行
      前，已依法踐行之訴訟程序（包含相關證據法則之適用）
      ，其效力不受影響」。查本案係刑事訴訟法92年9 月1 日
      修正施行前繫屬於本院，是本件相關證人於警詢、檢察官
      訊問及本院88年度訴字第1103號案件審理時之陳述，揆諸
      上揭說明，自均有證據能力。
（二）又本案所引用之其他供述及非供述證據，經本院依法踐行
      調查證據程序，檢察官、被告均不爭執各該證據之證據能
      力，且亦查無依法應排除其證據能力之情形，是後述所引
      用證據之證據能力均無疑義，先予敘明。
四、實體部分：
（一）本件公訴人認被告涉有妨害自由罪及強制罪等罪嫌，無非
      係以：告訴人宋金龍之指述、證人余貴君之證述及上開宋
      金龍簽發之本票2 張影本等為其主要依據。訊據被告陶邦
      賢則堅詞否認有何上開公訴人所指之犯行，辯稱：伊與吳
      勝煌、陳堅毅、徐明宏等人當天在桃園遇到宋金龍，後來
      一行人至內壢的餐廳用餐，席間有聽到吳勝煌跟宋金龍討
      論工程款債務之問題，後來有看到宋金龍好像在寫借據還
      是什麼的，但伊沒有聽到也沒有看到宋金龍被強迫上車或
      簽本票的事情等語。經查：
   1、證人即告訴人宋金龍於88年2 月3 日警訊中證稱：伊在88
      年1 月14日18時許，和伊大舅子余貴君在桃園三民路、永
      安路口被吳勝煌等4 人攔下，吳勝煌的背後藏有一把刀，
      其他3 人都穿著大衣，伊被押往餐廳後，吳勝煌等人就恐
      嚇伊簽下本票2 張，不然就要剁「伊的手指」，在餐廳時
      陳堅毅拿出本票並稱：「做這種事我專門的，你如果不簽
      下本票，我要讓你好看。」後，伊因懼怕才簽本票，並強
      拉伊右手蓋印，臨走時並恐嚇伊說不論伊逃至何處，一定
      會找到伊。在88年2 月3 日陳堅毅打電話找伊約定20時在
      桃園巨蛋大門，叫伊準備25萬換回本票，伊才決定報警云
      云（見88年度偵字第7922號卷第13-14 頁），於99年11月
      11日本院審理時則證稱：當時伊有一個朋友在路邊作房屋
      仲介，伊要去找他聊天，伊一下車就有3 、4 個人圍上來
      ，伊只認識吳姓男子（即吳勝煌），在現場時吳勝煌就問
      伊這件事要如何處理，伊說工作不作，錢不領總可以吧，
      吳勝煌說不行，就說伊等去別的地方談，伊說不要跟他談
      ，結果吳勝煌就從口袋拿出紅色美工刀頂住伊的腰部，叫
      伊上伊的貨車，隨後又將刀子收起來。被告並不是吳勝煌
      押伊上車時同行的男子，是伊到餐廳後才看到的。伊到餐
      廳後，吳勝煌就拿出空白本票，在場其中1 人說「要是伊
      不簽的話就要剁一隻手或一隻腳」，吳勝煌並且拉伊的手
      蓋本票上的手印云云（見本院訴緝字卷第46-50 頁），就
      其究係懼於吳勝煌背後所藏之刀械，抑或遭吳勝煌持刀抵
      住腰部始隨同上車乙節，前後證述不一。再者，就吳勝煌
      等人強逼其簽發本票時所稱內容係如不簽本票則要「剁手
      指」，抑或以「剁一隻手或一隻腳」等語恐嚇之，兩者雖
      均係亦帶有恐嚇意味之話語，然其嚴重性及內容畢竟非完
      全一致，證人宋金龍上開證述就此亦有前後不一致之瑕疵
      存在，是否可全然盡信，實不無疑問。
   2、證人余貴君則於88年2 月3 日及同年4 月28日於警訊中分
      次證稱：當時伊與宋金龍工作完經過春日路、三民路口要
      準備下車吃東西時，從後面來4 名不認識的男子叫停攔下
      伊，因為當時天黑，伊並未看見吳勝煌等人持有何物，伊
      看見吳勝煌等人逼宋金龍要簽下本票2 張，金額多少伊不
      清楚，如果不簽他們就要打宋金龍，簽完後他們就請伊等
      喝酒吃東西，吃完後放伊等回家；吳勝煌以非常兇的口氣
      要伊等上車，伊和宋金龍因見他們人多，害怕才進入他們
      所駕駛的自小客車內，只見吳勝煌、陳堅毅與宋金龍等人
      在餐廳內洽談事情，洽談何事伊並不清楚，之後便由陳堅
      毅拿出本票要宋金龍簽，並恐嚇宋金龍如不簽立將切斷他
      的手指，且做出欲毆打狀，宋金龍在這種情況下才簽立本
      票給他們，吃完飯後便要伊等先行離去。過程中並沒有以
      強暴脅迫手段強押伊等云云（見上開偵卷第15-16 頁），
      於99年12月13日本院審理中則證稱：伊記得伊跟宋金龍要
      去吃飯，就被他們押去中壢，因為伊很害怕，所以就跟他
      們去，伊沒有看到對方有拿刀子，伊也不知道為何對方要
      押伊去餐廳。後來到餐廳以後，伊看到有人拿本票出來，
      並說要是宋金龍沒有簽，要將宋金龍手剁斷，但伊沒有看
      到宋金龍簽立本票云云（見本院訴緝字卷第68-74 頁），
      ，可見就當時吳勝煌等人有無持刀強押宋金龍、余貴君上
      車乙節，其與證人宋金龍之證述已有歧異，甚且就有否以
      強暴脅迫手段強押上車，亦前後證述迥異，則吳勝煌當時
      是否攜帶刀械強押宋金龍、余貴君等人上車，證人宋金龍
      、余貴君前揭證述既已有前後不符之處，已難遽採；再佐
      以吳勝煌等人當時若確係以刀械強押宋金龍上車，余貴君
      又是宋金龍之同行友人而一行前往餐廳者，又豈有對宋金
      龍遭持刀強押上車之經過置身事外而全然不知情之理，是
      要難僅執此遽認定被告、吳勝煌等人有強押宋金龍與余貴
      君前往餐廳之犯行。
（二）證人即北高餐廳之負責人吳劉金治於審理中亦結證稱：伊
      是北高餐廳的老闆，當天店內客人很多，吳勝煌等人來餐
      廳吃飯，伊有去敬酒，敬酒時他們有說有笑，在店內沒有
      吵架，伊沒看到有人拿刀出來，宋金龍、余貴君沒有表示
      他們是被押來的，離開時也沒有異狀等語（見本院訴字卷
      第154-155 頁），與證人宋金龍於審理中證稱：伊等進去
      餐廳就只有講話沒有吵架等語（見本院訴緝字卷第51頁反
      面）互核相符，是如在餐廳時，吳勝煌等人確有如前揭證
      人宋金龍、余貴君所述恐嚇簽發本票、作勢毆打，或強拉
      宋金龍之手蓋印之情，席間無論言語、口氣、動作均應異
      於平常聚餐之氣氛，應有相當之音量，口氣亦應與一般閒
      聊不同，始足達讓人因恐懼而簽發本票之程度，衡情恐難
      想像以一般席間閒聊之音量行恐嚇之舉，如有此等情事，
      證人吳劉金治有在場或前往敬酒時亦應注意之，是證人宋
      金龍、余貴君前揭證述情節即與常情不符，其等證述之真
      實性尚非無疑。況若吳勝煌等人果欲以恐嚇方式令宋金龍
      簽發本票而取得工程款損失款項，以其等人數上之優勢，
      大可將宋金龍、余貴君等人帶往人煙罕至之偏僻處所，再
      強逼簽發本票即可，似無必要將之帶往餐廳此等人來人往
      之場所，不僅易使其等犯行曝光而遭人指認，亦無法確保
      宋金龍於簽發本票過程中突向外求助或有脫逃之可能，是
      證人宋金龍前揭證述情節尚與經驗法則不符而難以盡信。
（三）又證人鍾永中於本院審理時證稱：吳勝煌包過伊的工程，
      宋金龍是吳勝煌的下包，吳勝煌只作消防水電部分，後來
      要封天花板，做到一半宋金龍找不到人，因為配線的工作
      只有宋金龍能接，接手的人沒辦法繼續做，要重新做，後
      來伊找伊自己的師傅接手重做，然後從吳勝煌那邊扣，伊
      包給吳勝煌共25萬，幾乎全扣光等語（見本院訴字卷第12
      4-125 頁），雖與證人宋金龍於本院審理時證述：伊有幫
      吳勝煌做工作，但因吳勝煌沒有依約定給伊錢，所以伊之
      後就沒有辦法再繼續做下去等情未盡相符（見本院訴緝字
      卷第51頁反面），然證人宋金龍確未將應施作之工程全數
      完成應屬實情，則證人宋金龍因未完成所包工程，致吳勝
      煌需賠償鍾永中乙節，應甚明確，故證人宋金龍當時是否
      係已與吳勝煌等人協商後，自願同意前往餐廳討論債務處
      理事宜，事後並願意簽具本票2 紙以擔保償債意願，僅因
      事後陳堅毅復相約桃園巨蛋還款贖回本票，而宋金龍無法
      湊足款項始報警處理，亦不無疑義。再據證人宋金龍證稱
      ，其係於88年1 月14日遭吳勝煌及被告等人強押至餐廳並
      恐嚇簽發本票，然竟遲於同年2 月3 日與陳堅毅相約取款
      贖回本票時始報警處理，若證人宋金龍前揭證述屬實，何
      以不立時報警處理，而係迨無力支付所簽發之本票款項時
      ，始行報警，亦啟人疑竇。是本件自難僅憑證人宋金龍曾
      簽立本票2 紙，即遽認被告有何強制犯行。
五、綜上所述，本件公訴人憑以認定被告涉有刑法第302 條第1
    項妨害自由罪及同法第304 條第1 項強制罪之證據，在客觀
    上均未達於通常一般人均不致有所懷疑之程度，本院無從形
    成被告有罪之確信。此外，復查無其他積極證據足資認定被
    告有公訴人所指之上開犯行，既不能證明被告犯罪，揆諸前
    揭法條規定及判例意旨說明，自應依法就被告無罪之諭知。
據上論斷，應依刑事訴訟法第301條第1項，判決如主文。
本案經檢察官洪敏超到庭執行職務。
中    華    民    國  100     年    6     月    24    日
                  刑事第十二庭  審判長法  官  許雅婷

                                      法  官  陳威帆
                                      法  官  黃裕民
以上正本證明與原本無異。
如不服本判決應於收受判決後10日內向本院提出上訴書狀，並應
敘述具體理由。其未敘述上訴理由者，應於上訴期間屆滿後20日
內向本院補提理由書( 均須按他造當事人之人數附繕本) 「切勿
逕送上級法院」。
                                      書記官  蕭秀蓉
中    華    民    國   100    年    6     月    24    日